【裁判字號】    99,交聲,182
【裁判日期】    991028
【裁判案由】    違反道路交通管理處罰條例
【裁判全文】
臺灣宜蘭地方法院交通事件裁定         99年度交聲字第182號
原處分機關  交通部公路總局臺北區監理所宜蘭監理站
異  議  人
即受處分人  甲○○
上列異議人即受處分人因違反道路交通管理處罰條例案件，對於
交通部公路總局臺北區監理所宜蘭監理站於民國99年6月25日所
為之宜監字第裁43-Q00000000號裁決處分，聲明異議，本院裁定
如下：
      主  文
原處分撤銷。
甲○○不罰。
      理  由
一、原處分機關以：受處分人即異議人甲○○於民國99年5月11
    日凌晨1時8分許，騎駛車號M8S-836號機車，行經有燈光號
    誌管制之宜蘭縣宜蘭市○○路與神農路交岔口處闖紅燈，經
    宜蘭縣政府警察局員警以宜警交字第Q00000000號舉發違反
    道路交通管理事件通知單，舉發其違反道路交通管理處罰條
    例第53條第1項規定，爰依上開規定，裁處異議人罰鍰新臺
    幣（下同）一千八百元，並依同條例第63條第1項規定記違
    規點數三點等語。
二、聲明異議意旨略以：異議人確實有於99年5月11日凌晨1時許
    ，騎駛車號M8S-836號機車沿著宜蘭市○○路往宜蘭市○○
    路方向行駛，並曾行經宜蘭市○○路與神農路交岔口處，嗣
    於行經宜蘭市○○路與中華路交岔口右轉中華路後，在自來
    水公司前，遭警察攔停，警察說異議人剛才在復興路與神農
    路交岔口處，沿復興路闖紅燈直行，並開單舉發。然異議人
    於行經宜蘭市○○路與神農路交岔口處時，根本沒有無闖紅
    燈，警察只是用目視的，並沒有錄影或照相，而當時是深夜
    ，視線並不好，警察如何確認異議人有闖紅燈、闖紅燈的是
    異議人，為此聲明異議，請求撤銷原處分等語。
三、按法院受理交通事件，準用刑事訴訟法之規定，道路交通管
    理處罰條例第89條前段定有明文，是最高法院76年台上字第
    4986號判例：「認定犯罪事實所憑之證據，雖不以直接證據
    為限，間接證據亦包括在內，然而無論直接證據或間接證據
    ，其為訴訟上之證明，須於通常一般之人均不致有所懷疑，
    而得確信其為真實之程度者，始得據為有罪之認定，倘其證
    明尚未達到此一程度，而有合理之懷疑存在而無從使事實審
    法院得有罪之確信時，即應由法院為諭知被告無罪之判決。
    」所揭示刑事訴訟法上法院認定事實之最重要原則之一－即
    認定被告有罪，就該有罪事實不能有任何之合理懷疑存在之
    原則於法院審理行為人違反道路交通管理處罰條例案件時，
    當有其適用。易言之，法院於審理行為人違反道路交通管理
    處罰條例案件，當踐行完畢調查證據之程序後，為事實之認
    定時，如就原處分機關所認定之行為人違規之事實仍有合理
    之訴訟上懷疑，而無法百分之百確信行為人確有該當於道路
    交通管理處罰條例各該處罰條文之構成要件事實時，此際即
    應依訴訟上之待證事實「倘有懷疑，則從被告之利益作解釋
    」之證據法則，作對受處分人有利之認定。
四、本件情形，異議人甲○○於99年5月11日凌晨1時許，騎駛車
    號M8S-836號機車沿著宜蘭市○○路往宜蘭市○○路方向行
    駛，並曾行經宜蘭市○○路與神農路交岔口處，嗣於行經宜
    蘭市○○路與中華路交岔口附近，遭警察攔停，警察指異議
    人於行經復興路與神農路交岔口處時，係沿復興路闖紅燈直
    行，即開單舉發異議人闖紅燈，原處分機關宜蘭監理站並據
    此裁罰異議人罰鍰一千八百元並記違規點數三點等情，固分
    據異議人、證人即舉發員警乙○○、丙○○供明在卷，並有
    宜蘭縣政府警察局宜警交字第Q00000000號舉發違反道路交
    通管理事件通知單、交通部公路總局臺北區監理所宜蘭監理
    站宜監字第裁43-Q00000000號裁決書在卷可稽（見本院卷第
    9、16頁），惟異議人堅決否認有闖紅燈之違規行為，並以
    前揭情詞置辯，經查：
（一）按各種交通違規行為，各有其不同之執行方法，就超速、
      酒醉駕車而言，非輔以科學工具，尚難僅憑執勤者之五官
      知覺判斷之；就闖紅燈言，則可單憑執勤者正確無誤、無
      任何合理懷疑之目擊即可確定，尚非一定必須依憑照像或
      錄影舉發，始可認定。至於交通警察製單舉發違反道路交
      通管理處罰條例所列之違規行為，固係公務員基於職務上
      之權力，依法所為之公法上行為，基於公務員為公法上行
      為具有公信力之原則，該行政行為雖可被推定為真正，其
      據以依法處分之事實認定原則上亦可被推定為正確無誤，
      然倘若依舉發員警所證述之目擊經過，依常情、常理判斷
      ，可認為舉發員警所目擊之經過是否確與實情相符仍屬有
      疑時，自不可逕依舉發員警之目擊，即遽認被舉發人確有
      員警所指之違規行為，此時亦應認為該舉發員警所為之舉
      發行為，已無前揭推定為真正、推定為正確無誤之效力。
（二）查證人即舉發員警乙○○於本院調查時固證稱「我與丙○
      ○於99年5月11日一起駕駛警用黑白巡邏車執行0時至2時
      之巡邏勤務，我們沿著宜蘭市○○路往新月廣場的方向行
      駛，於凌晨1時8分許，在宜蘭市○○路與神農路交岔口前
      30公尺處，當我們的行車方向的神農路是綠燈時，我看見
      M8S-836號機車在復興路上的號誌燈為紅燈的狀態下，闖
      紅燈沿復興路直行往中山路方向行駛，我們便右轉復興路
      ，接著我又看到M8S-836號機車在復興路與健康交岔口處
      ，闖紅燈沿復興路直行，我們就前去攔停M8S-836號重型
      機車，最後在復興路與中華路交岔口處的自來水公司前攔
      下M8S-836號機車，並對駕駛人就是異議人，開單舉發其
      於復興路與神農路交岔口處闖紅燈。當初該部機車闖紅燈
      通過路口後，雖有脫離我的視線，但我們轉到復興路後，
      復興路上面只看到一部機車，該部機車距離我約10公尺左
      右。當初我在神農路目擊一部機車闖紅燈直行復興路時，
      並沒有其他機車通過復興路與神農路交岔口沿著復興路往
      中山路方向行駛，我確定所目擊的違規闖紅燈機車，跟我
      所攔下來的M8S-836號機車就是同一部機車，並沒有攔錯
      。」云云（見本院卷第28至31頁），且證人即舉發員警丙
      ○○於本院調查時亦證稱「99年5月11日凌晨1時8分，我
      跟乙○○執行巡邏勤務，我們駕駛警用汽車沿著宜蘭市○
      ○路往新月廣場方向行駛，於行經神農路、復興路交岔口
      前20公尺處時，我們行車方向的神農路上號誌燈是綠燈，
      我看見一部機車在復興路上號誌燈為紅燈的情形下，闖紅
      燈通過復興路、神農路交岔口，直行沿復興路往台九線方
      向行駛，我們便右轉尾隨該機車，發現該機車在經過復興
      路與健康路交岔口時又闖紅燈，所以我們便在復興路與中
      華路交岔口處攔停該機車，駕駛人就是異議人，我們就舉
      發異議人在神農路與復興路交岔口闖紅燈。我看見該部機
      車闖紅燈進入復興路與神農路交岔口後，我的視線雖曾脫
      離該部機車，但該時段路上沒有其他車輛，當我們右轉復
      興路時，視線便接觸到那部違規車輛，當時該部機車距離
      我約10幾公尺。我確定所目擊的違規闖紅燈機車，跟我所
      攔下的M8S-836號機車是同一部機車，因為當天我有確認
      看到的違規車輛顏色、車型、駕駛人衣著跟攔停下來的機
      車顏色、車型、駕駛人衣著是一樣的。」云云（見本院卷
      第38至42頁），然舉發員警乙○○、丙○○既已依其主觀
      上之認知，指異議人違規闖紅燈，而加以攔停開單舉發，
      則渠等於本院調查時，再循其原有之認知，為前揭證詞，
      堅指異議人違規，其舉發並無錯誤云云，自屬事理之常，
      惟本件尚不能因此即遽認異議人確有舉發員警所指之違規
      之行為，仍應綜核舉發當時之一切情狀，審酌舉發員警之
      認知是否正確無誤？是否確屬實情，而無任何合理之懷疑
      ？
（三）實則，依證人乙○○於本院調查時所證述「當初我在神農
      路上看到該部機車闖紅燈直行復興路時，我距離該機車大
      約30公尺左右，當時我並沒有看到該闖紅燈機車之車牌，
      是在攔停後，才知道該部機車車牌為M8S-836號。當初該
      部機車闖紅燈通過路口後，便脫離我的視線，我們轉到復
      興路後，我的視線才又接觸到那部機車，當時該部機車距
      離我約10公尺左右，當天我們執勤時有開警示燈，但我們
      怕吵到百姓，所以沒有鳴警笛去追那部闖紅燈的機車。當
      天我並沒有注意路口旁邊有無停放其他人車。當天執勤時
      並無錄影、照相、錄音。」之情節（見本院卷第29至31頁
      ）、證人丙○○於本院調查時所證述「我在神農路上發現
      該部機車違規闖紅燈時，我沒有看到該部機車的車牌，是
      在復興路與中華路攔停之前，才看到該部機車之車牌，就
      是舉發單上面所記載之車牌。我看見該部機車闖紅燈進入
      復興路與神農路交岔口後，我的視線曾脫離該部機車，直
      到我們右轉復興路時，才又接觸到該部違規車輛，當時該
      部機車距離我約10幾公尺，但因為夜間視線不良，且車子
      在行進中會搖晃，車牌無法看清楚。當天我們發現該部機
      車違規闖紅燈時，我們並沒有鳴警笛去追那部機車，我們
      只有尾隨該部機車，因為警察局的防飆措施，是尾隨蒐證
      伺機攔停，主要是怕違規人加速逃逸危及其他用路人的安
      全，所以當天並沒有鳴警笛。該部機車闖第一個紅燈時，
      我們沒有錄影、照相、錄音，該部機車闖第二個紅燈時，
      我們的攝影機也還沒有開啟，後來我們發現該機車車速沒
      有很快，我們尾隨時它的車速也不快，我們便試著攔停該
      機車，所以當天從頭到尾都沒有錄影、照相或錄音。」之
      情節（見本院卷第38至43頁），可知：
１、當天舉發員警既係駕駛警用黑白巡邏車並開啟警示燈巡邏，
    且係在距離復興路與神農路交岔口約2、30公尺處，側面目
    擊某部機車違規闖紅燈，則於事理上確有可能該部違規機車
    駕駛人於闖紅燈當下，亦同時瞥見右側神農路上有警車接近
    ，該部違規機車駕駛人遂立即將人車藏往復興路路旁或往其
    他小徑躲藏不讓警方發現。因此，當舉發員警視線脫離該部
    闖紅燈機車後，於轉彎至復興路後，其視線所接觸到之異議
    人所騎機車，是否即為原來之闖紅燈機車，本屬有疑？況且
    ，舉發員警亦無法確認其所目擊違規路口附近之復興路旁或
    其他小徑並無躲藏其他人車，則舉發員警轉彎至復興路後，
    其視線所接觸到之異議人所騎機車，確有可能並非員警所目
    擊之闖紅燈機車？
２、其次，依舉發員警所述「我們轉到復興路後，視線接觸到異
    議人所騎機車，當時機車距離我約10公尺，但因深夜視線不
    佳，並未能清楚辨識機車之車號，是在攔停時才知道車牌是
    M8S-836號。」情節，可知舉發當時夜深視線不佳，故舉發
    員警在相距約10公尺，且尾隨數個路口之情形下，仍無法看
    清異議人所騎機車車牌號碼，則舉發員警如何在側面瞬間目
    擊某部機車違規闖紅燈之際，能清楚辨識該部違規機車之顏
    色、車型、駕駛人衣著等細節？又如何能以自後面所見之異
    議人機車之顏色、車型、衣著，即確認異議人所騎機車，即
    屬其側面所見之違規機車？
３、再者，舉發員警既已陳稱「警察局的防飆措施，是尾隨蒐證
    伺機攔停。當天看見違規機車闖紅燈通過復興路與神農路交
    岔口，於右轉復興路後，便於10公尺後方尾隨異議人所騎機
    車，之後異議人在復興路與健康交岔口處又闖紅燈直行，異
    議人車速不快。」等情，顯然舉發員警於尾隨異議人所騎機
    車時，尚有充分時間使用科學儀器錄影、照相或錄音蒐集證
    據，何以連異議人第二次闖紅燈時，亦未以科學儀器採證？
    ？又舉發員警既已目擊異議人違規闖紅燈，為何不立即在復
    興路與神農路交岔口附近攔停異議人？甚至在目擊異議人第
    二次闖紅燈後，未立刻在復興路與健康交岔口附近攔停異議
    人，而是在相距神農路三個路口之復興路與中華路交岔口方
    攔停異議人（參見本院卷第6頁所附之舉發地點附近地圖）
    ？另異議人既然是二度闖紅燈，第一個闖紅燈地點舉發員警
    是側面偶然瞥見、且視線曾經脫離違規機車，第二個闖紅燈
    地點舉發員警是在後方十公尺處清楚目擊、視線未曾脫離違
    規機車，則舉發員警為何選擇舉發爭議性較大之第一次違規
    行為加以舉發？是以舉發員警當日之執勤、蒐證、舉發等行
    為，確實亦有諸多瑕疵、不合常理之處，其舉發內容是否與
    實情相符，確屬有疑？
４、從而，舉發員警於舉發當日之主觀上認知「所目擊之違規闖
    紅燈機車，即係異議人所騎之機車」是否正確無誤、是否與
    實情相符，既有前揭令人合理質疑之處，舉發員警又未能提
    出錄音、錄影或照相等科學證據以實其說，自不可逕依舉發
    員警正確性有疑之目擊及指證，即遽認異議人確有員警所指
    之違規行為，本件舉發員警所為之舉發行為，自無推定為真
    正、推定為正確無誤之效力。
五、綜上所述，本件舉發員警之目擊及指證，既有令人合理質疑
    之處，而無法逕信確與實情相符，又查無錄音、錄影、照相
    等科學證據或其他積極證據，足以證明異議人確有舉發及原
    處分機關所指道路交通管理處罰條例第53條第1項所規範「
    行經有燈光號誌管制之交岔路口闖紅燈」之違規行為，則揆
    諸首揭三之說明，自應作對異議人有利之認定，即本件尚不
    足以認定異議人確有「行經有燈光號誌管制之交岔路口闖紅
    燈」之違規行為。原處分機關不察，遽對異議人為前開裁決
    ，即難認為允當，本件異議為有理由，自應由本院撤銷原處
    分，另諭知異議人不罰，以資適法。
據上論斷，應依道路交通案件處理辦法第20條前段，裁定如主文
。
中    華    民    國    99    年    10    月    28    日
                  交通法庭法  官  劉家祥
以上正本證明與原本無異。
如不服本裁定，應於裁定送達後5日內，向本院提出抗告狀。（
應附繕本）
                          書記官  葉書毓
中    華    民    國    99    年    10    月    28    日

司法院資訊處製作；財團法人民間司法改革基金會備份。
